臺灣高等法院高雄分院刑事判決　　　　　九十三年度上易字第三一八號
　　上　訴　人　台灣高雄地方法院檢察署檢察官
　　被　　　告　丁○○
　　選任辯護人　姜鈺君
右上訴人因被告詐欺案件，不服臺灣高雄地方法院九十年度易字第三０九三號中華民
國九十三年四月二十八日第一審判決（起訴案號：臺灣高雄地方法院檢察署八十九年
度偵字第四九一一號），提起上訴，本院判決如左：
      主      文
上訴駁回。
      理      由
一、本案經本院審理結果，認第一審判決被告無罪並無不當，應予維持，並引用第一
    審判決書記載之理由。
二、檢察官依告訴人之請求，提起上訴，並引用告訴人之上訴理由狀，略以：(1)日據
    時期，屏東地區有三名周金水，此有日據時期之戶口調查簿謄本三份可證，故被
    告所謂地主之「周金水」，並非土地登記簿所載設於「大竹里林德官庄四八二番
    地」之周金水；該「周金水」生於日本安政三年（西元一八五六年），死於一九
    三三年；該「周金水」並於明治三九年即西元一九０六年就「新園里新園庄百七
    拾九番地」辦理土地登記，而本案典權乃設立於明治九年（西元一八七六年），
    倘該「周金水」係真地主，豈有不告知其子孫辦理繼承，或將地契交其子孫保留
    (2)被告明知不能依正常手續辦理移轉登記，其仍擔任登記名義人，實際出面與「
    周金水」後代接洽買賣者為陳永潔，而趙昌龍又擔任被告與陳永潔間之串接角色
    ，證人彭培龍則扮演專業評估人；而證人陳永潔於被告與私立中興高級中學拆屋
    還地事件中（臺灣高等法院八十八年重上字第一九六號），即係被告之買賣前手
    ，然被告竟供稱不認識陳永潔，被告所謂買賣過程不知云云，顯為不實，被告所
    訂同意書，亦是日後訴訟之藉口而已(3)系爭土地於八十一年、八十二年之市價，
    高達新台幣（下同）二億二千餘萬元，被告辯稱欲以一億五千萬購買，顯然偏低
    不當等語。
三、經查：
  (一)告訴人所提出日據時期之三名周金水者，據戶籍謄本記載，其出生日期均為昭和
    年間；而本案地主周金水，早於明治九年即設定典權，該三名周金水，顯非地主
    周金水；又無其他可能為地主周金水之戶籍資料，自不能指被告所謂之「周金水
    」，其有明知非地主周金水之詐欺情事。
  (二)被告所謂之地主「周金水」，生於日本安政三年即一八五六年，死於昭和八年即
    一九三三年，享年七十七歲（見偵查四卷第十三頁戶籍資料），於當時而言，可
    謂長壽之人，其既於一九０六年就「新園里新園庄百七拾九番地」登記為業主，
    則早期之人，並非不能同時擁有數筆土地，系爭土地於一八七六年設立典權予陳
    控，（見本院卷一二四頁土地登記資料），如一人擁有數筆土地如「周金水」確
    係地主，則「周金水」之戶籍，既登記於「阿猴廳新園里新園庄新園百七拾九番
    地」，當然不可能再登記於「大竹里林德官庄四八二番地」；再「大竹里林德官
    庄四八二號番地」既經檢察官親至苓雅區戶政事務所勘查，亦查無四八二番地之
    戶籍資料（見偵查卷三第一八六頁），復經原審明，故劉重喜（新興地政事務
    所主任）於偵查中所證地主周金水應設籍林德官四八二番地，係其猜測之詞，
    與實情不符，不能採信；再系爭土地既有出典予人管理，顯然業主未住於該土地
    ，則被告認業主係住於新園庄百七拾九番地之「周金水」，其本身之認知，純有
    合理之信賴，不能指為有何明知不實之詐欺。
  (三)依同意書所載，被告係於八十二年三、四月間出名買受系爭土地持分七分之二，
    此買賣係經由趙昌龍介紹，而趙昌龍係經陳永潔介紹而得知，並委由陳永潔、陳
    寶崟處理與出賣人之接洽簽約事宜，此迭經原審明，而告訴人所提台灣高等法
    院八十八年度重上字第一九六號民事判決及筆錄所載之土地買賣，係成立於八十
    五年間，距系爭土地持分買賣已有三年之久，不能揣測八十二年間買受系爭土地
    持分之前即已認識，退一步而論，縱認識而推稱不認識，並不代表被告及介紹人
    均明知設籍於新園之「周金水」非地主。
  (四)被告購買系爭地持分，價格是否偏低，乃各人不同之評價，尤其本案土地產權過
    戶是否煩瑣，有無他人占用，在在影響土地價格，若無合理利潤，豈有人願意投
    資，況被告所買價錢，亦經原審詳述合理，並無偏低情事，且被告亦委由彭培龍
    （當時任職台灣房屋甲司總經理）作專業評估，始進行購買，又被告提出於臺灣
    高雄地方法院八十七年重訴字第二五二號請求所有權移轉登記案件之土地登記謄
    本，周金水繼承系統表、相關戶籍資料、同意書等資料，均屬真正，而被告及出
    賣人所謂之「周金水」，是否為系爭土地之業主，乃法院之認定判斷，系爭土地
    上既查無該業主之設籍資料，應是該業主有數筆土地，則民事判決認定設籍於新
    園庄之「周金水」係業主，甲訴人又未能指出所謂「真」業主設籍何處，豈能謂
    民事判決不當，或謂被告有以「周金水」冒充之情事，此外又查無其他任何積極
    之證據，足認被告有上述犯行，因此原審以不能證明被告犯罪而諭知無罪之判決
    ，核無不合。檢察官上訴意旨，仍執前詞，指摘原判決不當，為無理由，應予駁
    回。
據上論結，應依刑事訴訟法第三百六十八條、第三百七十三條，判決如主文。
本案經檢察官彭南雄到庭執行職務。
中    華    民    國     九十三     年       十       月        五      日
                              臺灣高等法院高雄分院刑事第一庭
                                  審判長法官  郭雅美
                                        法官  張意聰
                                        法官  江泰章
右正本證明與原本無異。
不得上訴。
                                      書記官  陳金卿
中    華    民    國     九十三     年       十       月        六      日
                                                                        Ｋ
附件：
臺灣高雄地方法院刑事判決    九十年度易字第三九三號
    甲  訴  人  臺灣高雄地方法院檢察署檢察官
    被      告  丁○○  男  民國○○○年○月○○日生
                        住台北市○○區○○路四十二巷二號五樓之一
                        身分證統一編號：Ａ一四三二五二五號
    選任辯護人  張賡堯律師
                姜鈺君律師
右列被告因詐欺案件，經檢察官提起甲訴（八十九年度偵字第四九一一號），本院判
決如左：
    主  文
丁○○無罪。
    理  由
一、甲訴意旨略以：緣坐落高雄市○○區○○段二０六、二二四、二三八、二四五地
    號及同區○○段一九七六、一九九七（檢察官誤載為一九七七）、二００三地號
    等七筆土地（下稱系爭土地）之所有權人係日據時代住於「大林里林德官庄四八
    二番地」之周金水，自民國三十六年十月三十一日辦理總登記時起，其所有權人
    係日據時代住於大林里林德官庄四八二番地之周金水，自三十六年十月三十一日
    辦理登記時起，系爭土地所有權人亦登記為周金水，嗣周金水死亡後，並無周金
    水之繼承人出面主張權利或辦理繼承登記，而告訴人乙○○、丙○○○則係上開
    土地之典權人。詎被告丁○○知悉上情後，竟意圖為自己不法之所有，得知日據
    時期即設籍於當時阿猴廳新園里新園庄新園百七拾九番地亦有同名同姓之「周金
    水」，竟於八十二年間，利用將本建設開發股份有限甲司之陳寶金、陳永潔等人
    ，出面向設籍阿猴廳之周金水之繼承人即李長慶、洪福來、林正義、林宏益、林
    楊金葉、洪素珠、李水龍、黃清長、周義孝、溫明祥等人，佯稱渠等之先祖在高
    雄市苓雅區尚有遺留系爭土地，使李長慶等人信以為真，繼之以與市價顯不相當
    之價格，分別與李長慶等人簽訂同意書，由李長慶等人表示同意願在三個月內向
    地政機關申辦繼承登記後，再將繼承之土地移轉所有權予被告。嗣因李長慶等人
    未依同意書之約定，辦理繼承登記，且李長慶、洪福來並已亡故，被告遂於八十
    七年三月二十七日，以周昭雄、周武麟、林軍雄、張新祥等八十人為民事案件被
    告，向本院提起請求不動產繼承登記及所有權移轉登記訴訟，利用虛偽之訴訟技
    巧，進而達到取得系爭土地所有權之目的，並致本院法官受其矇蔽，以八十七年
    度重訴字第二五二號民事判決被告勝訴，被告取得勝訴判決後，隨即向高雄市新
    興地政事務所辦理系爭土地所有權移轉登記，嗣因該所發覺有異，不予辦理所有
    權移轉，被告始未得逞。因認被告涉犯有刑法第三百三十九條第一項、第三項之
    詐欺取財未遂罪嫌。
二、惟按犯罪事實應依證據認定之，無證據不得認定犯罪事實，刑事訴訟法第一百五
    十四條第二項定有明文。又事實之認定，應憑證據，如未能發現相當證據，或證
    據不足以證明，自不能以推測或擬制之方法，以為裁判基礎，有最高法院四十年
    度台上字第八六號判例可資參照。本件檢察官認被告涉犯有上揭犯行，係以證人
    周武麟、周武虎、林正義、林宏益、林楊金葉、李水龍、張新祥、劉重喜等人之
    證詞，認系爭土地所有權人並非設籍於阿猴廳新園庄新園百七拾九番地之「周金
    水」，嗣被告與不知情之周金水繼承人李長慶、洪福來等人簽訂同意書後，以提
    起民事訴訟達到將系爭土地移轉登記為其所有之訴訟詐欺方式而為犯行，及卷附
    之日據時期台帳登記影本、土地登記簿影本、土地登記謄本、日據時間戶籍登記
    影本、同意書、民事起訴狀、民事判決書等資料為證。而訊據被告丁○○則堅決
    否認有何上揭甲訴人所指詐欺犯行，辯稱：本案係趙昌龍介紹伊投資，伊當初買
    系爭土地的用意，是要轉賣賺取差價，伊有請友人彭培龍評估過，說系爭土地當
    時市價大約二億元，伊就想用一億五千萬元去買系爭土地，並全權交給趙昌龍去
    處理買賣土地的問題，當時趙昌龍並沒有告訴伊本案周金水可能另有其人，而後
    來簽同意書的繼承人未依約辦理系爭土地所有權移轉，伊就依法提起民事訴訟，
    伊沒有為詐欺犯行等語，經查：
  （一）本案檢察官依據上揭其所舉證人周武麟等人證詞，認定系爭土地之所有權人
        應係設籍於「大林里林德官庄四八二番地」之周金水，而非李長慶等人之祖
        先即設籍於「阿猴廳新園里新園庄新園百七拾九番地」之周金水，故被告與
        不知情之李長慶等人簽訂買賣系爭土地之同意書，再向本院提起民事訴訟並
        取得勝訴判決後，向地政機關申請系爭土地所有權移轉，藉此取得系爭土地
        之所有權，此為檢察官所認定被告詐欺取財犯行之犯罪方法，故本案應審究
        之重點，即系爭土地之所有權人，是否為被告買賣系爭土地之對象即李長慶
        等人之祖先周金水，抑或另有其人？經查，證人周武麟、周武虎、林正義、
        林宏益、林楊金葉、李水龍等人於偵查中作證時，雖均表示伊沒有聽過伊祖
        先周金水在高雄市擁有土地，是後來有人來找伊說要買該筆土地，才知道這
        件事等語（見偵查卷四第一Ｏ五頁至第一Ｏ七頁及第一四八頁），惟同為周
        金水之繼承人溫明祥於偵查及本院審理中作證時，則證稱：伊曾聽母親及舅
        舅提過，說伊有一位外曾祖父周金水，曾住在高雄市苓雅區林德官（即系爭
        土地坐落地點）一帶，後因舊厝被大火燒燬，而移居屏東縣新園鄉一帶，故
        伊認為系爭土地之所有權人即係伊祖先周金水等語（見偵查卷四第八十七頁
        背面、本院卷第二四二頁）；證人蘇文雄、蘇文欽、蔣蘇麗鳳及歐蘇麗珠等
        人於偵查中亦均證稱：伊曾聽母親蘇周緞提及祖先周金水在高雄市有這筆土
        地等語（見偵查卷四第一一五頁），足認亦有繼承人表示系爭土地所有權人
        確係渠等祖先周金水，且依卷附周金水之繼承系統表所示（見偵查卷二第四
        十八頁），證人周武麟等人分別為周金水第三代甚或第五代之繼承人，而渠
        等祖先周金水於二十二年八月五日死亡，距案發當時已六十年，故在年代已
        屬久遠，且係相隔幾代之繼承關係情形下，部分繼承人不明暸其祖先周金水
        是否遺留有系爭土地，在情理上不無可能，故不能僅憑部分繼承人即證人周
        武麟等人上揭證詞，即認定系爭土地非渠等祖先周金水所有。另證人即高雄
        市政府地政處新興地政事務所主任劉重喜雖於偵查中到庭證稱：依據日據時
        代台帳及土地登記簿等資料，可以認定周金水應設籍在林德官庄四八二番地
        ，此地應是他的住所地，且他所有的土地是林德官四五五及四七二番地，故
        他所有之土地與地址很近等語（見偵查卷三第八十一頁），而推認系爭土地
        所有權人應係設籍於「大林里林德官庄四八二番地」之周金水，惟被告與高
        雄市政府地政處新興地政事務所，就辦理系爭土地所有權移轉之行政訴訟案
        件中，該案被告即高雄市政府地政處新興地政事務所之訴訟代理人蔡民銓、
        王月桂於法院審理中已自承：「被告經過遍找所有檔案資料，已經無法有客
        觀、具體且明顯之事證，可證明周金水確非本件真正繼承人‧‧‧」等語（
        見本院卷附高雄高等行政法院九十二年度訴更字第六八號判決第二十六頁）
        ，故負責辦理土地所有移轉之地政機關，亦已自承並無確切證據足以認定證
        人溫明祥等人祖先周金水並非系爭土地之所有權人。況系爭土地之土地登記
        簿，雖記載所有權人「周金水」係居住於「大林里林德官庄四八二番地」（
        見本院卷第二十八頁），惟依據現有日據時期戶口調查簿所載，並無大林里
        林德官庄四八二番地之資料，且光復後現行戶籍資料中亦無日據時期番地住
        址之資料可供查詢之事實，有高雄市苓雅區戶政事務所高市苓戶一字第Ｏ一
        一三號書函（見本院卷第二十四頁）一份在卷可憑，故依據現有戶籍資料均
        查無大林里林德官庄四八二番地處有人居住之資料，則該地是否有確有名為
        「周金水」之人居住，亦非無疑，故系爭土地所有權人周金水在土地登記簿
        上登記之住址，是否有誤，亦不無可能。是綜上所述，依檢察官所提及卷內
        現有之證據，均無法明確認定系爭土地所有權人並非設籍於「阿猴廳新園里
        新園庄新園百七拾九番地」之周金水，則檢察官遽以認定系爭土地之所有權
        人並非證人溫明祥等人祖先周金水，而係另有其人，並作為推論被告犯行之
        依據，自屬無據。
  （二）另被告在與繼承人李長慶等人買賣土地時，並未以買賣契約書為之，而係以
        同意書為之（見本院卷第四十六頁至第六十九頁），與一般不動產買賣交易
        情形固有不符，然被告於本院審理中對此已陳稱：當時因為伊常出國，且地
        主有空的時間也不一定，伊亦曾提出地主可到台北簽約，但因為地主人數很
        多，伊必須多次與他們簽約，伊就說有無其他變通方法，趙昌龍告訴伊可以
        用簽同意書方式為之，伊請教律師也說可以，伊就同意以同意書來代替買賣
        契約書等語，核與證人趙昌龍於本院審理中證稱：因為被告常不在國內，而
        且各繼承人要求的買賣價格不一，故陳永潔就建議用同意書，因為同意書比
        較方便好處理等語；證人陳永潔於本院審理中證稱：本案係伊告訴趙昌龍介
        紹買主來購買土地，同意書是伊與繼承人簽的，因為趙昌龍說買主常出國，
        且繼承人有七十幾人，無法同時會同大家來簽，所以才決定簽同意書，而同
        意書一樣是要出賣土地，且因為買賣契約書需要雙方同意簽名，而同意書只
        要地主同意簽名即可等語相符，而本案系爭土地之繼承人確實高達九十五人
        （見上開高雄高等行政法院判決書第二十六頁），故被告為求方便起見，以
        同意書方式與繼承人李長慶等人簽立系爭土地之買賣契約，尚未違反情理。
  （三）本案系爭土地於八十二年七月時，每平方甲尺甲告現值為新台幣（下同）三
        萬元至六萬七千三百五十元左右，此有高雄市政府地政處新興地政事務所高
        市地新三字第Ｚ○○○○○○○○○號函文一份在卷可憑（見本院卷第二三
        Ｏ頁），依其面積計算後，合計甲告現值為一億五千九百二十萬八千七百五
        十二元（該函文所附市價未具體寫明為八十一年或八十二年之市價，且亦未
        載明其判斷之依據，本院爰不予採納），而被告與繼承人李長慶等人所簽發
        之同意書四份，其所交付之買賣價金合計僅為六百六十五萬元（見本院卷附
        上揭同意書），在客觀上土地買賣價值上顯不相當，對此被告則辯稱：伊有
        請友人彭培龍評估，他是台灣房屋的總經理，他看過系爭土地說市價約每坪
        二十多萬出頭，但因為繼承人多，需要處理之時間較久，所以建議以每坪十
        六萬元買入，伊保守起見認為以一坪十五萬元較妥，而系爭土地上有典權及
        他人占有，需要時間以訴訟處理，如果以二年時間計算，伊還需負擔利息二
        千萬至三千萬，另外估算賦稅約八千萬，故全部費用一億五千萬元扣除八千
        萬賦稅，剩餘七千萬元是用來支付地主的價金等語，核與證人彭培龍於本院
        審理中證稱：伊是台灣房屋的董事長，被告有時會向我們詢問房屋資料，本
        案系爭土地伊看過一次，大約是八十二年時，當時伊認為系爭土地零散，且
        地理位置並不好，伊扣除系爭土地的惡勢位置，估算系爭土地附近價位約二
        十萬元，以二十萬元再打八折後便宜賣可以小賺等語（見本院卷第二四六頁
        ）；證人趙昌龍於本院審理中證述：系爭土地被告給伊一坪十五萬元的底價
        ，伊就給陳永潔一坪十四萬元的底價讓他去買，中間的差額就是伊的利潤等
        語；證人陳永潔於本院審理中證稱：伊評估過系爭土地，根據土地旁邊的預
        售屋來估算當時市價一坪大約二十三萬元，另外考慮持分人很多先打八折，
        又系爭土地上有地上物、典權，且要考慮有些繼承人可能無力支付土地增值
        稅及規費等費用，因為我們給他們的錢是清的，他們不必負擔任何稅賦，故
        我們必須負擔賦稅，所以我們實際負擔的部分以二十三萬元打六、七折（即
        十四萬至十五萬左右）是合理的，而伊付給簽同意書的人價金不同，是因為
        有人急著想賣，價格就較低，有的人不急，價格就較高，而且伊要控制成本
        ，另四份同意書的持分總數是七分之二等語均大致相符，而依卷附上揭繼承
        系統表所載，卷附簽立四份同意書之繼承人，渠等之應繼分合計確為七分之
        二（即洪福來應繼分十四分之一、李長慶應繼分十四分之一、黃清長、黃清
        萬、陳明珠、顏黃秀倫、黃秀綿合計應繼分十四分之一、李明達、李明福、
        李明智、張李秀月、蔡李罔市合計應繼分十四分之一），另卷附同意書約定
        內容第二項確記載遺產稅額、地價稅及規費等相關費用均由被告負擔等語，
        而上揭四份同意書合計應繼份七分之二，其預估所需負擔之土地增值稅，約
        為二千一百一十一萬五千一百九十六元，此有被告提出之產權規劃書一份在
        卷可憑，故被告就上揭四份同意書合計之應繼分七分之二，其所支付之買賣
        價金加上土地增值稅，已需二千七百餘萬元，如以此為基準計算，全部系爭
        土地大約需花費將近一億元（此金額尚不包括被告所需負擔之遺產稅及相關
        規費等），與被告上揭辯稱伊評估大約需花費一億五千元來投資系爭土地等
        語，大致相符，且與系爭土地之甲告地價，亦相去不遠，故被告上揭辯解，
        尚堪採信。
  （四）末查，本案被告係經由趙昌龍介紹，再委由彭培隆經過專業評估認為可行後
        ，被告遂委由趙昌龍實際進行買賣業務，被告在案發前並不認識陳永潔，且
    在買賣土地過程中亦未與繼承人接觸過之事實，業據被告供承屬實，且經證
        人彭培龍於本院審理中證稱：被告曾請伊評估過系爭土地等語；證人陳永潔
        於本院審理中證述：系爭土地是周金水繼承人洪福來透過林俊貴來找伊，說
        系爭土地是他們祖先的，有拿地籍圖、土地登記謄本給伊看，當時伊認為系
        爭土地利潤不錯，就介紹趙昌龍找買主來購買，伊有將土地登記謄本等資料
        交給趙昌龍，簽同意書是伊負責簽約，被告並沒有和繼承人接觸過，且伊是
        後來開庭時才見過被告等語；證人趙昌龍於本院審理中證稱：本案是陳永潔
        告訴伊後，伊再介紹被告購買，伊當時告訴被告，系爭土地為周金水所有，
        其上有典權及無權占有，繼承人要以低的價錢出售，伊有拿地籍圖等資料給
        被告看，被告同意後委託伊處理，伊再委由陳永潔辦理土地買賣，被告並不
        認識陳永潔，被告也沒有和繼承人接觸過等語明確，而證人即周金水之繼承
        人周義孝等人，分別於高雄市調查處調查或檢察官偵查作證時，亦均證稱：
        伊並不認識被告等語屬實，是被告在證人趙昌龍介紹下，透過證人彭培龍之
        專業評估，認為系爭土地可以進行投資，且證人趙昌龍交付予伊之地籍圖及
        戶籍資料，形式上系爭土地之所有權人為周金水，而李長慶等人亦確為周金
        水之繼承人，被告遂委由證人趙昌龍處理，並給予經過評估後每坪十五萬元
        之買賣價額，其係為客觀而合理之買賣土地投資行為。雖系爭土地之所有權
        人周金水是否另有其人，固有可疑，惟被告僅係出資買賣土地之人，實際上
        處理系爭土地買賣業務者為趙昌龍及陳永潔，渠二人並未告知伊系爭土地之
        所有人有上揭問題，被告在土地買賣過程中亦未與繼承人接觸過，是被告主
        觀上自難認有何詐欺犯行之認識。嗣簽立同意書之繼承人未依約辦理繼承登
        記，被告遂依法提起民事訴訟，並經本院以八十七年度重訴字第二五二號民
        事判決被告勝訴確定，被告係透過司法程序依法行使權利，其自無何詐欺犯
        行可言。此外，復查無其他積極證據足以認定被告有甲訴人所指詐欺犯行，
        不能證明犯罪，依法應諭知被告無罪之判決。
據上論斷，應依刑事訴訟法第三百零一條第一項前段，判決如主文。
本案經檢察官王柏敦到庭執行職務。
中      華      民      國        九十三    年    四    月    二十八    日
                                   臺灣高雄地方法院刑事第十四庭
                                                審判長法  官   李淑惠
                                                      法  官   黃呈熹
                                                      法  官   呂憲雄
右正本證明與原本無異。
如不服本判決，應於判決送達後十日內，向本院提出上訴狀。
                                                      書記官   吳良美
中      華      民      國        九十三    年    四    月    二十九    日
